【裁判字號】    90,上訴,2789
【裁判日期】    901009
【裁判案由】    傷害致重傷
【裁判全文】
臺灣高等法院刑事判決                            九十年度上訴字第二七八九號
    上  訴  人  臺灣臺北地方法院檢察署檢察官
    被      告  乙○○
    指定辯護人  本院甲○辯護人
右上訴人因被告傷害致重傷案件，不服臺灣台北地方法院九十年度訴字第三五０號，
中華民國九十年七月十七日第一審判決（起訴案號：臺灣台北地方法院檢察署九十年
度偵字第一０四二號）提起上訴，本院判決如左：
    主  文
原判決關於傷害部分撤銷。
乙○○連續傷害人之健康，處有期徒刑拾月。
    事  實
一、乙○○於民國（下同）八十九年十一月十二日十八時許飲酒後，至台北市○○區
    ○○路七號啟元汽車修理廠找友人鄒木欉，適遇鄒木欉全家均在吃晚飯，即自行
    坐下與鄒木欉同桌吃飯，惟因不滿桌上沒有酒，竟大發雷霆，將餐桌翻倒（此部
    份未據告訴、起訴），走出修理廠，此時鄒木欉為免困擾，即將鐵門拉下來，乙○○竟以腳踢鐵門，並將路邊機車推倒以製造聲響，隔壁鄰居丙○○○聞聲，開
    門觀看發生何事，乙○○竟基於傷害之概括犯意，先以雙手強推丙○○○胸部並
    毆打其手臂，致彼受有左手臂紅腫之傷害，旋黃林梅之配偶黃德根亦出面前來質
    問何事，乙○○竟另行起意毀損，拿起木椅敲打毀壞丁○○所有停放在上址路邊
    車號ＢＧ－七六七六號之自小客車後車箱，致令該後車箱之板金凹損而失去防護
    美觀功能，足生損害於丁○○（毀損部分業據原審判處拘役二十日，如易科罰金
    以三百元折算一日確定在案），嗣經黃德根報警後，乙○○遭巡邏警員帶回派出
    所調查，約一、二十分鐘經警釋放後，乙○○火氣未消，復回到前揭地點以腳踢
    鄒木欉修車廠之鐵門，並與在場之黃德根理論，質問為何報警，爭吵中乙○○竟
    又承上揭傷害之概括犯意，以單手用力推打黃德根，使其碰撞受傷坐倒在地，而
    受有健康上之傷害，黃德根奮力起身後，嗣警方又接獲報案，而至現場，黃德根
    即回屋內拿身分證，以供警方查證，自屋內出來與警方交談時，因乙○○之推打
    突而引發疑似心肌梗塞、心律不整缺氧性腦病變等健康之傷害，經警方與鄒木欉
    合力將黃德根送醫急診後，仍因缺氧性腦病變，雖經藥物治療及積極復健，病情
    略有進步，但仍然神智不清長期臥床，日常生活皆須仰賴他人照顧。
二、案經被害人黃德根之配偶丙○○○訴由台北市政府警察局文山第二分局報請臺灣
    臺北地方法院檢察署檢察官偵查起訴。
    理  由
一、被告所犯毀損部分，業經原審判處拘役二十日，如易科罰金以三百元折算一日在
    案，因被告及公訴人均未就該部分向本院提起上訴，是該毀損部分因而確定，本
    院所應審究者為檢察官循告訴人之聲請，就原審針對被告被訴重傷害部分所為判
    決部分，合先敘明。
二、經查本件被害人黃德根遭被告傷害後，因而引發疑似心肌梗塞、心律不整缺氧性
    腦病變，雖經藥物治療及積極復健，病情略有進步，但仍然神智不清長期臥床，
    日常生活皆須仰賴他人照顧，黃德根因而無法就被告傷害犯行提出告訴；但按刑
    事訴訟法第二百三十二條規定：犯罪之被害人，得為告訴；另按同法第二百三十
    三條第一項另規定：被害人之法定代理人或配偶，得獨立告訴。查本件告訴人丙○○○為被害人黃德根之配偶一節，業據彼陳述在卷，核與彼子丁○○所述相符
    ，並有警察分局刑事移送書足憑。依照前揭規定以觀，丙○○○就被告傷害彼配
    偶黃德根之本案，依法自得獨立合法告訴，附此敘明。
三、訊據被告乙○○對於在右揭時、地傷害之犯行坦承不諱，並有告訴人丙○○○、
    丁○○於警訊、偵查及原審、本院審理中之指述可按，及證人鄒木欉於警訊、偵
    查中及原審審理時之證詞可證，復有卷附台北市立萬芳醫院（下稱萬芳醫院）甲
    種診斷證明書二紙、病歷資料表一件（存於證物袋內）、警勤紀錄表一紙可稽，
    被告雖陳稱當時已酒醉，不知當時何故傷害丙○○○、黃德根云云。惟查告訴人
    丙○○○於本院審理時指稱被告當時並無酒醉情形等語，且查被告與黃德根爭執
    後，尚能清楚明辨黃德根之子丁○○所有之自小客車停放所在且加以損毀，並於
    遭警方帶回調查後，猶能獨自返回原處，找尋當時報警處理之黃德根理論，凡此
    足見被告當時縱有喝酒，但其有關知覺、理會、判斷之作用較之常人並無稍遜，
    應無心神喪失或精神耗弱之情形甚明。即此，本件事證已經明確，被告犯行堪以
    認定。
四、按刑法第二百七十七條第二項後段之傷害致重傷罪，係因犯罪致發生一定結果而
    為加重其刑之規定，屬於加重結果犯之一種，依同法第十七條規定，以行為人能
    預見其結果之發生為要件。所謂能預見乃指客觀情形而言，與主觀上有無預見之
    情形不同。若主觀上有預見而結果之發生又不違背其本意時，則屬故意之範圍，
    故加重結果犯之成立，須具備二要件：一基本行為與所發生之原犯意外之重結果
    ，具有相當因果關係。二犯罪所發生之重結果為行為人所可能預見（最高法院六
    十一年台上字第二八九號、八十七年度台上字第三八三號、七十一年度台上字第
    八一五號、七十六年度台上字第八二二九號、七十年度台上字第五四三一號、八
    十一年度台上字第三八四三號判例、裁判可資參照）經查：
（一）、被告為巡邏警員帶回派出所調查後，因先前與告訴人之爭執，火氣未消，復
        回到台北市○○區○○路七號啟元汽車修理廠前，以腳踢鄒木欉修車廠之鐵
        門，並與在場之黃德根理論，質問為何報警，爭吵中乙○○竟基於傷害犯意
        ，以單手用力推打黃德根，使其碰撞受傷坐倒在地，而受有健康上之傷害，
        黃德根奮力起身後，嗣警方又接獲報案，而至現場，黃德根即回屋內拿身分
        證，以供警方查證，自屋內出來與警方交談時，因乙○○之推打突而引發疑
        似心肌梗塞、心律不整缺氧性腦病變等健康之傷害，經警方與鄒木欉合力將
        黃德根送醫急診後，仍因缺氧性腦病變，神智不清長期臥床等情，業據被告
        供承在卷，並經告訴人指訴明確，核與證人鄒木欉證述情節相符，並有原審
        函訊萬芳醫院九十年四月三十日萬院醫字第九０四二九號函（原審卷第十二
        頁）及同醫院九十年六月二十六日萬院醫字第九０七０五號函所檢送之相關
        病歷資料（存於證物袋內），與本院函詢該醫院，該醫院九十年九月十二日
        萬院醫字第０一０一一號函在卷可證。觀諸萬芳醫院所檢送之被害人黃德根
        病歷資料「PRESENT ILLNESS」 欄記載：「：：：根據家屬敘述，他（指黃
        德根）的情緒激動因為他太太遭受酒漢之攻擊... 不幸地，他於與警察談話
        時突然失去意識，所以被送到急診處急救，他在急診處，測不出脈搏、心跳
        及血壓，經施以心肺復甦術（cpcr）、電擊（dc shock）後，他的脈搏隨即
        恢復... 」（由本院自行將英文翻譯成中文）等語。（參證物袋之病歷資料
        第三十二頁）證人鄒木欉於原審九十年七月三日訊問時亦證稱：只看到被告
        手推被害人一下，推後，看到他（指被害人）還是好好的，他還是會講話，
        但十多分鐘後就暈倒了云云（參原審卷第三十四頁第七行至第九行），證人
        即經通報前去處理之警員翁宏宗於原審同日訊問時亦證稱：當時我們巡邏警
        網接到通報，當時叫黃德根拿身分證出來看，他拿出來給我看時就暈倒了云
        云（參原審卷第三十七頁第五行至第六行）、我到現場後，我看到家屬請黃
        德根去拿身分證，進去家裡再出來後，黃德根很緊張，不久就暈倒了云云（
        參原審卷第三十八頁第二行至第三行）。凡此，足見黃德根並非於遭受被告
        推打時即病發倒地失去意識，而是於警員獲報再度到場處理時，黃德根進入
        屋內拿取國民身分證供警員查看，並與該名警員交談時方突然病發甚明。
（二）、按所謂相當因果關係，仍指基於事後之審查，綜合行為當時所存在之一切事
        實，依客觀上之觀察，認為有此環境，有此行為，均有此結果發生，行為與
        結果間即具有因果關係（見韓忠謨刑法原理第一二三頁），被告假借酒意，
        在啟元修車廠前大鬧，並毀損告訴人及黃德根之子丁○○之汽車，黃德根出
        面指責被告時，被告對當時年約七十一歲之黃德根（十八年二月二十五日出
        生，有年籍資料在卷足憑）仍出手用力推打一下，使黃德根跌坐在地上，被
        告推打黃德根之行為，與渠受有內臟上疑似心肌梗塞、心律不整缺氧性腦病
        變之健康傷害，並進而引發缺氧性腦病變，致神智不清長期臥床之結果間，
        從客觀上觀之，顯具有相當因果關係。
（三）、又被告與被害人黃德根雖然相識，但並彼此間無交往，被告並不知黃德根平
        常即罹有「心律不整，心肌梗塞」之疾病一節，為被告供述在卷，核與告訴
        人於本院審理時所述相符，被告當時係至證人鄒木欉所開設之修車廠，因故
        與鄒木欉發生爭執後，吵到鄰居，告訴人始出面探頭查看，但卻遭被告毆打
        ，黃德根見狀前來質問後，雙方發生口角，此業據被告、告訴人、證人鄒木
        欉等人供述在卷，故被告與黃德根並不相識，自無法得知黃德根身體有心臟
        不好之情形，而從一般人之客觀上觀念，單純推打在一般情形下，並不會造
        成人缺氧性腦病變，神智不清長期臥床等健康上重大不治傷害。且依當時在
        場之證人鄒木欉於原審之陳述：「我聽到乙○○和黃德根爭吵的聲音」、「
        （當時你看到黃德根推幾下）推了一下，推胸前，黃德根半坐下去」、「我
        扶起他，他還會講話，但十多分鐘後就暈倒了」等語（參原審卷第三十一頁
        至第三十五頁），到場處理紛爭之警員翁宏宗於原審亦證稱：「我到現場後
        ，我看到家屬請黃德根去拿身分證，進去家裡再出來（指黃德根）後，黃德
        根很緊張，不久就暈倒了」等語（參原審卷第三十七至第三十九頁）。從上
        開在場之證人證詞中可知，黃德根先與被告發生爭吵，再經被告推打，跌坐
        在地上，依當時客觀之情狀，被告雖可預見其以手推打黃德根，使其跌倒在
        地，足使其身體或健康受有傷害，惟被告僅係推打一下後，即無其他動作，
        且客觀上黃德根仍能於警員來時，進屋拿身分證，可見被告無法預見，黃德
        根會因其推打會引發造成「缺氧性腦病變，神智不清長期臥床等之重大不治
        之傷害」之加重結果，依刑法第十七條規定「因犯罪致發生一定之結果，而
        有加重其刑之規定者，如行為人不能預見其發生時，不適用之」，故不能論
        以傷害致重傷罪。
（四）、綜上，被告推打黃德根使其受有心律不整、缺氧性腦病變等傷害，後經送醫
        急救仍造成缺氧性腦病變，神智不清長期臥床等健康上重大不治傷害之加重
        結果，被告對於黃德根健康之傷害部分，因客觀上對於該結果有預見之可能
        ，被告應具有故意，自應負傷害罪之刑事責任，但針對基於上開傷害引發黃
        德根重傷害之加重結果部分，則非被告客觀上所能預見者，且又無預見，衡
        情即不得遽令負該加重結果之刑事責任。
（五）、核被告所為係犯刑法第二百七十七條第一項之傷害罪。公訴人原以被告涉犯
        刑法第二百七十七條第二項傷害致重傷害罪起訴，惟於原審審理時當庭更正
        起訴法條為刑法第二百七十七條第一項之傷害罪（參見原審卷第四十一頁）
        ，核先敘明。被告先後二次傷害犯行，分別傷害告訴人丙○○○之身體、被
        害人黃德根之健康，均係因酒後鬧事，引起隔壁鄰居告訴人丙○○○及黃德
        根不滿出面質問而發生，且所犯時間緊接，方法相同，觸犯構成要件相同之
        罪名，顯係基於概括犯意為之，為連續犯，依刑法第五十六條之規定，以傷
        害人之健康一罪論，並加重其刑，公訴人認被告二次傷害犯行，係各別起意
        ，為數罪，應分論併罰則有未洽。
五、原審對於被告前揭犯行予以罪科刑，固非無見。但查刑法第二百七十七條第一項
    規定傷害人之身體或健康，均應成立傷害罪。本件被告推打被害人黃德根，因並
    無使黃德根之身體外觀上受有傷勢，但因而引發黃德根之心肌不整、心肌梗塞之
    宿疾而有健康之傷害，是衡情被告就該部分所為應成立傷害人之健康罪，原審未
    詳加明辨詳查，忽認黃德根因而受有健康上之傷害云云（事實欄第一段第十三行
    ），又認被告對於黃德根身體傷害部分具有故意云云（理由三（三）第三行），
    顯有齟齬矛盾之處。另查被告年輕力壯，竟目無法紀，藉故滋事，欺負善良，無
    端毆打年老之婦人即告訴人，於遭警察帶回處理經釋放後，猶恃強鬥狠，復對於
    年老之被害人黃德根施暴，終釀成黃德根引發心肌梗塞、心律不整缺氧性腦病變
    等傷害，神智不清，須長期臥床之不幸事件，被害人家屬因此頓時陷於愁雲慘霧
    之中，被害人惡性重大，對於被害人方面所生損害至深且鉅，又查被告於本院審
    理時雖陳稱願意賠償五、六十萬元，但暫時仍借不到錢云云，與被害人家屬所提
    出之一百萬元仍有差距，且雙方就付款方式亦有歧見，終未能達成和解，被害人
    方面（包括黃德根、丁○○、丙○○○三人）迄今未能獲得分文之賠償，基於以
    上關於被告犯行之敘述以觀，原審未審酌上情，對於被告之傷害犯行部分，僅量
    處有期徒刑五月，並諭知如易科罰金以三百元折算一日，顯屬輕縱。檢察官上訴
    指摘原判決量刑過輕，經核並非無理由。原判決既有上揭違誤之處，即應由本院
    加以撤銷改判。爰審酌被告曾有殺人未遂之前科，無端滋事，一再擾亂告訴人之
    生活，戕害社會秩序，犯罪手段惡劣，所生損害甚重，犯罪後已經坦承犯行，但
    迄未賠償被害人方面所受之損害等情及其他一切情狀，量處如主文所示之刑，以
    資懲儆。
六、據上論斷，應依刑事訴訟法第三百六十九條第一項前段、第三百六十四條、第二
    百九十九條第一項前段，刑法第五十六條、第二百七十七條第一項，罰金罰鍰提
    高標準條例第一條前段，判決如主文。
本案經檢察官郭文東到庭執行職務
中     華     民     國      九十      年      十      月      九       日
                              臺灣高等法院刑事第九庭
                                  審判長法  官  李  文  成
                                        法  官  官  有  明
                                        法  官  周  盈  文
右正本證明與原本無異。
檢察官如不服本判決應於收受送達後十日內向本院提出上訴書狀，其未敘述上訴之理
由者並得於提起上訴後十日內向本院補提理由書（均須按他造當事人之人數附繕本）
。
被告不得上訴。
                                        書記官  余  姿  慧
中     華     民     國      九十    年        十      月      九       日
附錄：本案論罪科刑法條全文
刑法第二百七十七條
一傷害人之身體或健康者，處三年以下有期徒刑、拘役或一千元以下罰金。
二犯前項之罪、因而致人於死者，處無期徒刑或七年以上有期徒刑，致重傷者，處三
  年以上十年以下有期徒刑。


司法院資訊處製作；財團法人民間司法改革基金會備份。
